【裁判字號】    99,訴,2345
【裁判日期】    991005
【裁判案由】    毒品危害防制條例
【裁判全文】
臺灣板橋地方法院刑事判決              99年度訴字第2345號
公  訴  人  臺灣板橋地方法院檢察署檢察官
被      告  甲○○
選任辯護人  舒建中律師
上列被告因違反毒品危害防制條例案件，經檢察官提起公訴（99
年度偵字第12325號），本院判決如下：
    主  文
甲○○販賣第一級毒品未遂，累犯，處有期徒刑拾捌年。
    事  實
一、甲○○前因毒品危害防制條例案件，經本院以96年度簡字第
    1896號判決處有期徒刑5 月確定，嗣經本院以96年度聲減字
    第6077號裁定減刑為有期徒刑2 月15日確定，於民國97年2
    月15日易科罰金執行完畢。詎猶不知悔改，明知海洛因係毒
    品危害防制條例第2 條第2 項第1 款所規範之第一級毒品，
    未經許可，不得擅自販賣，竟基於販賣第一級毒品海洛因以
    營利之犯意，於98年3 月31日下午1 至2 時許，以門號0000
    000000號行動電話與乙○○之0000000000號門號聯絡後，相
    約在臺北縣中和市○○路與景平路口之「東帝士大樓」附近
    交易，並約定交易之內容係由甲○○以新臺幣（下同）1 萬
    7500元之代價，販賣半錢（約1. 8公克）之毒品海洛因與乙
    ○○。甲○○與乙○○到場後，未完成交易之際為警盤查，
    乙○○隨即駕車搭載甲○○離開現場而未遂。
二、案經臺灣士林地方法院檢察署（下稱士林地檢署）呈請臺灣
    高等法院檢察署檢察長令轉臺灣板橋地方法院檢察署檢察官
    偵查起訴。
    理  由
一、證據能力之判斷：
（一）按被告以外之人於檢察事務官、司法警察官或司法警察調
      查中所為之陳述，與審判中不符時，其先前之陳述具有較
      可信之特別情況，且為證明犯罪事實存否所必要者，得為
      證據，刑事訴訟法第159 條之2 定有明文。所謂「顯有不
      可信性」與「相對特別可信性」，係指陳述是否出於供述
      者之真意、有無違法取供情事之信用性而言，故應就偵查
      或調查筆錄製作之原因、過程及其功能等加以觀察其信用
      性，據以判斷該傳聞證據是否有顯不可信或有特別可信之
      情況而例外具有證據能力，又先前之陳述如係出於自然之
      發言、臨終前之陳述或違反自己利益之陳述等，則在此特
      別情形下所為之陳述，其虛偽之可能性通常較低，可信程
      度相對提高，而可信之特別情況應依陳述時之客觀情況綜
      合比較判斷，即先前陳述須未受污染，且無不當外力介入
      （最高法院94年度台上字第629 號、第5490號、第5681號
      判決意旨可參）。證人乙○○於98年4 月16日警詢時所述
      內容（見士林地檢署98年度他字第1361號卷第11-13 頁，
      下稱他字卷），查無違法取供或其他不自由之情形，又雖
      與其於99年9 月21日本院審判中結證內容（見本院卷第74
      -79 頁）不符，惟與其於98年4 月16日及98年5 月8 日前
      後二次偵訊之結證內容前後一致（見他字卷第30-32 、35
      -37 頁），且與通訊監察譯文之內容互核相符（詳後述）
      ，足見其陳述當係未受干擾之自由發言，故本院認為證人
      於98年4 月16日警詢所為陳述之客觀外部情況，具有較可
      信之特別情況，且為證明被告販賣海洛因之犯罪所必要，
      揆諸前揭法條規定，應可採為本案之證據。
（二）再按刑事訴訟法於92年2 月6 日修正及增訂公布施行之前
      及之後，對於人證之調查均採言詞及直接審理方式，並規
      定被告有與證人對質及詰問證人之權利，然刑事訴訟法第
      166 條以下所定詰問程序，僅於審判程序有其適用，偵查
      程序中檢察官固然基於其客觀義務，必須對於被告有利及
      不利之情形均一律注意，惟偵查中檢察官主要係基於蒐集
      被告犯罪證據之目的以訊問證人，核與審判程序中法院需
      立於公正第三人地位，經由當事人之攻防，調查證人以認
      定事實之性質及目的有別，況偵查中訊問證人，法亦無明
      文必須傳喚被告使之得以在場，至刑事訴訟法第248 條第
      1 項前段雖規定「如被告在場者，被告得親自詰問」，然
      在偵查之目的及法律之條文規範結構下，事實上亦難期被
      告有於偵查中行使詰問權之機會，是應認我國現行法制中
      ，偵查中被告對於證人之對質詰問權，並非必然需受到保
      障之權利，惟法院於審判中欲使用偵查時訊問證人之筆錄
      時，基於審判期日即應保障被告對質詰問權之法理，除被
      告於審判中放棄對該證人之反對詰問權外，法院仍應傳喚
      該陳述人到庭，使被告或其辯護人有行使反對詰問權之機
      會，否則該證人在偵查中向檢察官所為之陳述，縱使已經
      具結，且無顯不可信之情況，仍屬未經完足調查之證據（
      最高法院96年度台上字第1870號判決意旨可佐）。查證人
      乙○○於98年4 月16日及98年5 月8 日偵訊時向檢察官所
      為陳述，業經依法具結在案，且與通訊監察譯文之內容互
      核一致（詳後述），又觀諸其製作時之情況，證人於98年
      5 月8 日偵訊時尚指證歷歷，並糾正前次筆錄口誤或誤繕
      之細節，且於檢察官提示被告相片時仍再次確認無訛（見
      他字卷第36頁），並無顯不可信之情況存在，本院於99年
      9 月21日審理期日復已傳喚證人到庭，給予被告及其辯護
      人充分行使反對詰問權之機會，依前開說明，證人前揭偵
      訊時之證言，自有完足之證據能力，被告及其辯護人徒以
      證人於受偵訊時未傳喚被告在場供其詰問、所述顯有不可
      信之情況為由爭執證人於偵訊時證言之證據能力，即非可
      採。
（三）查本案偵辦員警對門號0000000000號行動電話，於98年3
      月25日上午10時起至同年4 月23日上午10時止實施監聽錄
      音，已依法取得臺灣士林地方法院（下稱士林地院）核發
      之通訊監察書，有士林地院98年聲監字第135 號通訊監察
      書、電話附表在卷可憑（他字卷第16頁）。又被告亦坦認
      0000000000號為其所持用行動電話之門號，而被告於監聽
      過程透露犯罪行為之陳述，係出於被告之自由意思，自可
      採信，且監聽錄得之錄音，係憑機械力照錄，未經人為操
      作，復未伴有個人主觀意見在內，應有證據能力；而將監
      聽之內容製作成譯文，乃將上開具有證據能力之監聽錄音
      內容具體轉換為文字紀錄，被告已表示98年3 月31日之通
      話內容確為其與乙○○之談話無誤，而辯護人對於通訊監
      察譯文之證據能力表示不爭執，且未於言詞辯論終結前聲
      明異議，再經本院審酌通訊監察譯文並無證據顯示存有詐
      偽或虛飾之不適當情事，應有證據能力。
二、訊據被告甲○○固坦承其於98年3 月31日下午1 時至2 時許
    ，以其持有之門號0000000000號行動電話與乙○○聯絡，聯
    絡內容如本件監聽譯文所載，並相約在臺北縣中和市○○路
    與景平路口「東帝士大樓」附近見面之事實，惟矢口否認有
    何販賣海洛因與乙○○未遂之犯行，辯稱：乙○○係懷疑伊
    先前詐賭，故挾怨報復指證伊有販賣毒品，而通話譯文內容
    係談論應召站事宜云云。經查：
（一）證人乙○○於警詢及偵查中證稱：伊持用門號0000000000
      號行動電話（下稱系爭門號）於98年3 月10日與被告持用
      門號0000000000號行動電話通話之監聽譯文，係欲詢問被
      告毒品之價格，另伊於98年3 月31日又與被告聯繫要向被
      告購買海洛因，98年3 月31日與被告通話之監聽譯文中所
      稱「5 個小姑娘」是指半錢（1.8 公克）海洛因、「175
      」是指17,500元，當日被告在伊之車上要交易時，警方就
      上前盤查，故未交易完成，因當時被告係伊唯一毒品來源
      ，故伊印象特別深刻等語（見他字卷第11反面、31、36頁
      ），與系爭門號於98年3 月31日與被告持用之前揭門號監
      聽譯文中紀錄：「A （即證人乙○○）：看你姑娘怎樣」
      、「B （即被告）：一樣阿，沒什麼變阿」、「A ：是喔
      ，半件怎麼算？」、「B ：五個小姑娘喔？」、「A ：對
      ，五個小單位」、「B ：差不多啦，15啦」、「A ：半件
      耶」、「B ：175 阿」「A ：你乾脆來東帝士拿好了，這
      樣比較快啦，大家都不用等」（見他字卷第25頁）之內容
      互核一致，並佐以證人乙○○於偵查中復證述：其於98年
      3 月31日遭警逮捕時，身上確實有1 萬多元現金等情（他
      字卷第36頁），證人乙○○就被告上開販賣海洛因之時間
      、地點、種類、數量、價額及證人購買之原因均已詳細具
      體證述且前後一致，復與譯文內容相符，證人乙○○上開
      證詞應可採信，被告確實已依電話中談妥之毒品交易，前
      往會面地點與證人乙○○見面欲交易所約定海洛因之上開
      犯行，應堪認定。
（二）至證人乙○○於本院審理時固附合被告說詞而證稱：伊沒
      有向被告買過毒品，98年3 月初伊至被告處所賭博輸錢，
      懷疑被告詐賭，98年3 月31日是伊想藉由請被告幫忙叫大
      陸妹為由約被告出來解決詐賭之事；監聽譯文中「小男生
      」指童裝，「姑娘」指要被告幫伊叫大陸妹，「半件」係
      指作半套，「五個小姑娘」係伊之前跟被告說一次要找5
      個小姐，「175 」指小姐之身高等語（見本院卷第74 頁
      反面、第77-78 頁反面），惟觀諸98年3 月10日監察譯文
      顯示：「A （即證人乙○○）：你那邊有沒有帶小男生回
      來」、「B （即被告）：有阿，怎樣？」、「A ：一件多
      少？」、「B ：小的一件喔？」、「A ：大的」、「B ：
      大的一件一百六十，一百多的那種喔」、「A ：小的啦」
      、「B ：七幾啦，73啦」、「A ：不能多一點空間嗎？」
      、「B ：72，OK」（見他字卷第24頁），若證人乙○○確
      欲購買童裝，除詢問價格外，更應特定或詳細詢問衣服適
      用年齡、材質、款式與尺寸等，斷無先僅泛稱「大的（大
      件）」向被告詢問價格而得到回答後，卻馬上反問其所稱
      「小的（小件）」之價位，再就所謂「小的（小件）」進
      行講價之理，足見證人乙○○此證稱顯與常情有違；再觀
      以98年3 月31日監察譯文顯示：「A （即證人乙○○）：
      看你姑娘怎樣」、「B （即被告）：一樣阿，沒什麼變阿
      」、「A ：是喔，半件怎麼算？」、「B ：五個小姑娘喔
      ？」、「A ：對，五個小單位」、「B ：差不多啦，15啦
      」、「A ：半件耶」、「B ：175 阿」、「A ：喔，一半
      喔」、「B ：對啦」、「A ：素質呢？」、「B ：一個數
      一個半」、「B ：你乾脆來東帝士拿好了，這樣比較快啦
      ，大家都不用等」、「B ：你不要一直打啦，你也真有趣
      味」、「A ：不是啦，通通我拿嘛」（見他字卷第14頁至
      第14頁反面），所謂「五個小姑娘」係證人乙○○向被告
      詢問「半件怎麼算」後由被告回答，觀此對話，被告之回
      答並非針對證人乙○○稱其詢問被告「半件」即半套價格
      之問題，顯見雙方之對話，非如證人乙○○所述係伊請被
      告幫忙叫5 個大陸妹，又證人乙○○就被告回答之「五個
      小姑娘」後，再詢問「對，五個小單位」，被告則回答「
      15啦」，證人乙○○於本院審理中亦無法解釋此對話中「
      15」所代表之意涵，益徵證人乙○○就其於本院之證詞無
      法自圓其說，嗣經證人乙○○再次詢問確認「半件耶」，
      被告始回答「175 」，證人乙○○另詢問「素質呢」，被
      告則僅回答「一個數一個半」，足見所謂「175 」顯係就
      價格而非就所謂5 個大陸妹的身高、素質進行討論，況就
      其所稱5 個大陸妹卻以「五個小單位」作為單位稱呼，以
      「一個數一個半」作為素質考量，並以「你來東帝士『拿
      』嘛」、「通通我『拿』嘛」方式進行交易，亦顯與常理
      不符，更足見證人乙○○於本院審理時陳證上情，顯係迴
      護被告之詞，不足採信至灼，無從援為對被告有利認定之
      佐證。
（三）況被告先於98年5 月8 日12時許警詢時供稱：證人乙○○
      所述不實，伊不知道監聽譯文所示「5 個小姑娘」為何意
      ，當日伊與乙○○見面係乙○○要與伊聊天，伊和證人乙
      ○○沒有糾紛，但賭博時證人乙○○曾向伊借錢等語（見
      偵字卷第29-30 頁），又於同日即5 月8 日17時許偵查中
      改稱：98年3 月31日證人乙○○遭查獲時，伊同在車上，
      係證人乙○○要伊幫忙叫應召站小姐，「5 個小姑娘」就
      是5 個小姐，伊也不清楚，「175 」是指小姐身高等語（
      見偵字卷第96 -97頁），再於同日19時許改稱：伊不知道
      證人乙○○說的「半件175 」是何意等語（見士林地院98
      年度聲羈字第149 號卷第5 頁），復於6 月2 日偵查中改
      稱：伊猜證人乙○○是因為先前到伊家中賭博，懷疑伊詐
      賭，故挾怨報復伊等語（見偵字卷第115 頁），嗣又改稱
      ：證人乙○○至伊家賭博，輸了約六、七十萬，故認為伊
      詐賭，98年3 月31日是證人乙○○說要伊幫忙叫小姐，「
      半件」是指作半套的，「175 」是指小姐的身高都175 公
      分的意思等語（見本院卷第45頁反面），就是否知悉其與
      證人乙○○通話之監聽譯文內代號所指何意乙節，隨時間
      經過反愈趨清晰及瞭解，就其與證人乙○○間究竟有何糾
      紛乙情，則前後供述不一，佐以證人乙○○於本院審理時
      所為證述有前揭違背常情及與事實不符之處，足見被告上
      開所辯，顯係串供證人乙○○後所為，自無足採信。再者
      ，若證人乙○○確因賭債糾紛欲而誣陷被告，則其於警詢
      、偵訊經提示並詢問其與被告98年3 月10日及98年3 月31
      日等遭懷疑有交易毒品事實之監聽譯文時，自應順勢附和
      檢警說詞以達誣陷被告之目的，當無反澄清該2 次交易未
      成功之必要，是足認證人乙○○於警詢、偵訊時所為證述
      當係屬實，而非構陷之詞。
（四）本案被告雖否認有販賣海洛因之犯行，惟按販賣毒品係政
      府嚴予查緝之違法行為，且上述毒品可任意分裝或增減其
      分量，而每次買賣之價量，亦隨時依雙方關係之深淺、當
      時之資力、需求程度及對行情之認知等因素機動調整，因
      之販賣之利得，除經被告坦承犯行，或帳冊價量均記載明
      確外，委難查得實情，是縱未確切查得販賣賺取之實際差
      價，但除別有事證，足認係按同一價格轉讓，確未牟利之
      情形外，尚難執此認非法販賣之事證有所不足，致知過坦
      承者難辭重典，飾詞否認者反得逞僥倖，而失情理之平；
      且上揭毒品之價格不低，取得不易，凡為販賣之不法行為
      者，苟無利可圖，應無甘冒持有毒品遭查獲之極大風險，
      無端親送至交易處所，或於自己住處為交易毒品之處所，
      平白無端義務為該買賣之工作，況前揭通訊監察譯文中，
      被告與證人之對話，表示對於交易之價格、毒品之品質均
      能有所調整，已顯示其出售價格隨毒品純度、成分而改變
      ，難以其概括所稱之一般販入價格而認定其賺取之價差，
      是其販入之價格必較售出之價格低廉，而有從中賺取買賣
      差價牟利之意圖及事實，應屬符合論理法則且不違背社會
      通常經驗之合理判斷。是被告販賣海洛因與乙○○，有從
      中賺取差價牟利之營利意圖，已屬灼然。
（五）綜上所述，被告上開辯解，均無從建立合理懷疑而推翻前
      揭積極證據，尚難採信。從而被告上開販賣第一級毒品犯
      行，事證明確，犯行已堪認定，自應依法論科。
三、被告行為後，毒品危害防制條例第4 條於98年5 月20日修正
    公布。據此，本案應依刑法第2 條第1 項「按行為後法律有
    變更者，適用行為時之法律，但行為後之法律有利於行為人
    者，適用最有利於行為人之法律」之規定，依「從舊從輕」
    原則而為比較，爰說明如下：查被告行為時之毒品危害防制
    條例第4 條第1 項規定：「製造、運輸、販賣第一級毒品者
    ，處死刑或無期徒刑；處無期徒刑者，得併科新臺幣一千萬
    元以下罰金。」，修正後則規定：「製造、運輸、販賣第一
    級毒品者，處死刑或無期徒刑；處無期徒刑者，得併科新臺
    幣二千萬元以下罰金。」，核修正後之規定，得併科之罰金
    業已提高，應以被告行為時之規定對被告較為有利。而法律
    之適用，應一體適用不宜割裂而分別為新舊法之適用，而按
    新舊法適用孰者對被告較為有利，應先審查應否諭知無罪，
    次審查應否諭知免訴不受理，再次則審查有無法定必應免刑
    之情形；如無前開情形，則比較新舊法之罪刑孰為最有利，
    有最高法院24年度民刑庭總會決議（二）可參。是以本案應
    用毒品危害防制條例第4 條第1 項之刑度為比較，既應適用
    行為時之法律，則本件被告犯行之主刑、從刑，自應全部適
    用98年5 月20日修正公布前之毒品危害防制條例，合先敘明
    。核被告上開所為，係犯修正前毒品危害防制條例第4 條第
    6 項、第1 項之販賣第一級毒品未遂罪。其於販賣前持有海
    洛因之低度行為，為販賣之高度行為所吸收，不另論罪。查
    被告前因毒品危害防制條例案件，經本院以96年度簡字第18
    96號判決處有期徒刑5 月確定，嗣經本院以96年度聲減字第
    6077號裁定減刑為有期徒刑2 月15日確定，甫於97年2 月15
    日易科罰金執行完畢，此有臺灣高等法院被告前案紀錄表1
    份在卷可參，被告受有期徒刑之執行完畢，5 年以內故意再
    犯本件最重本刑有期徒刑以上之罪，為累犯，原應依刑法第
    47條第1 項之規定分別加重其刑，惟修正前毒品危害防制條
    例第4 條第1 項之法定刑為死刑、無期徒刑，依刑法第64條
    及第65條規定不得加重。又被告與乙○○雖已達成交易之合
    意並碰面交易，惟未交付毒品，核與既遂犯造成之實害有別
    ，爰按既遂犯之刑度減輕之。爰審酌被告有毒品等前科，曾
    因施用毒品經送觀察、勒戒，明知毒品對人體身心健康危害
    之烈，竟進而為販賣毒品犯行，不惟嚴重戕害他人身心，擴
    大毒品危害範圍，且經查獲後，未行使緘默權，反飾詞試圖
    誤導法院認定，本院因此認為，被告固無據實陳述之義務，
    然其缺乏為自己行為負責之態度，自應施以相當之刑罰，以
    求收警惕、矯治及社會防衛之效，兼衡其智識程度、犯罪動
    機、目的、犯罪次數、手段、交易金額甚高等一切情狀，量
    處如主文所示之刑，以示警懲。檢察官雖具體求刑有期徒刑
    20年，惟本院認以量處如主文所示之刑為適當，附此敘明。
    至被告所使用之0000000000號行動電話（含門號SIM 卡）1
    支並未扣案，據被告於本院審理時供述該行動電話（含門號
    SIM 卡）非其所申請，係向綽號「小胖」年籍姓名不詳之人
    借來使用，行動電話則業已損壞、丟棄滅失等語，既無從證
    明尚存在，且未經證明為被告所有之物，爰不予諭知沒收。
四、移送部分：證人乙○○於偵查及本院審理時，均於供前具結
    而為證述，然就認定被告犯行之重要事項為矛盾之證詞，業
    如前述，所涉偽證罪嫌，應由檢察官另行偵辦。
據上論斷，應依刑事訴訟法第299 條第1 項前段，（修正前）毒
品危害防制條例第4 條第1 項、第6 項，刑法第2 條第1 項前段
、第11條前段、第47條第1 項、第25條，判決如主文。
本案經檢察官張瑞玲到庭執行職務。
中    華    民    國    99    年    10    月    5     日
                  刑事第十六庭審判長  法  官  王偉光
                                      法  官  蘇揚旭
                                      法  官  魏俊明
上列正本證明與原本無異。
如不服本判決應於收受判決後10日內向本院提出上訴書狀，並應
敘述具體理由；其未敘述上訴之理由者，應於上訴期間屆滿後20
日內向本院補提理由書（均須按他造當事人之人數附繕本），切
勿逕送上級法院。
                                      書記官  陳香君
中    華    民    國    99    年    10    月    5     日
附錄本件所犯法條全文：
修正前毒品危害防制條例第4條
製造、運輸、販賣第一級毒品者，處死刑或無期徒刑；處無期徒
刑者，得併科新臺幣1 千萬元以下罰金。（第1項）
前五項之未遂犯罰之。（第6項）

司法院資訊處製作；財團法人民間司法改革基金會備份。
